【裁判字號】    98,司繼,293
【裁判日期】    980915
【裁判案由】    陳報遺產清冊
【裁判全文】
臺灣士林地方法院民事裁定
聲  請  人  己○○
            丙○○
            甲○○
            乙○○
            丁○○
            庚○○
上列聲請人聲請陳報遺產清冊事件，本院裁定如下：
    主  文
聲請駁回。
聲請程序費用由聲請人負擔。
    理  由
一、按繼承在民法繼承編施行前開始者，除本施行法有特別規定
    外，不適用民法繼承編之規定；其在修正前開始者，除本施
    行法有特別規定外，亦不適用修正後之規定。繼承在民法繼
    承編中華民國96年12月14日修正施行前開始且未逾修正施行
    前為限定或拋棄繼承之法定期間者，自修正施行之日起，適
    用修正後限定或拋棄繼承之規定。為限定繼承者，應於繼承
    開始時起，三個月內，開具遺產清冊呈報法院。民法繼承編
    施行法第1 條、第1-1 第1 項及民國97年1 月2 日修正公布
    前之民法第1156條（下稱舊法第1156條）分別定有明文。是
    以限定繼承事件，於民法繼承編修正施行前，其陳報遺產清
    冊以聲明限定繼承之法定期間即已屆滿者，自應適用修正前
    之規定。又舊法第1156條所謂應於繼承開始時起三個月內為
    之，係指自被繼承人死亡時起三個月內。至於繼承人是否知
    悉被繼承人死亡或知悉在後，均非所問。
二、聲請意旨略以：聲請人為被繼承人戊○○○之子女，被繼承
    人戊○○○於民國94年2 月10日死亡，然被繼承人生前之負
    債詳情，聲請人並不得而知，爰檢呈遺產清冊，聲請裁准限
    定繼承並為公示催告，以保權益云云。
三、查本件被繼承人戊○○○於94年2 月10日死亡，有聲請人所
    提被繼承人除戶謄本乙件在卷可稽，足徵繼承事實發生97年
    1 月2 日修正舊法第1156條之前，且逾越除斥期間，依前揭
    說明，自應適用舊法規定。茲聲請人遲至98年8 月19日始具
    狀向本院聲請陳報遺產清冊並聲請限定繼承，有本院收狀日
    期戳章蓋於聲請狀可稽，其聲請已逾法定三個月期限，依前
    揭規定，本件聲請難謂合法，應予駁回。
四、末，依98年6 月10日增訂之民法繼承編施行法第1 條之3 第
    4 項規定，繼承在民法繼承編中華民國98年5 月22日修正施
    行前開始，繼承人因不可歸責於己之事由或未同居共財者，
    於繼承開始時無法知悉繼承債務之存在，致未能於修正施行
    前之法定期間為限定或拋棄繼承，且由其繼續履行繼承債務
    顯失公平者，於修正施行後，以所得遺產為限，負清償責任
    。查本件聲請人雖無法陳報遺產清冊，聲請限定繼承，惟若
    與上開情形相符，自得主張以所得遺產為限，負清償責任，
    附此敘明。
五、依非訟事件法第21條第1項前段，裁定如主文。
中    華    民    國    98    年    9     月   15      日
                    家事法庭司法事務官
以上正本係照原本作成。
如對本裁定抗告，須於裁定送達後十日之不變期間內，向本院提
出抗告狀。
中    華    民    國    98    年    9     月   15      日
                            書  記  官  羅郁文


司法院資訊處製作；財團法人民間司法改革基金會備份。
